最高法院刑事判決　　　　　　　　　　　　　　　九十一年度台上字第五九六七號
　　上　訴　人　甲○○
右上訴人因違反槍砲彈藥刀械管制條例案件，不服台灣高等法院中華民國九十一年七
月十八日第二審更審判決（九十一年度上更(一)字第四五九號，起訴案號：台灣板橋地
方法院檢察署八十九年度偵字第八八五七號），提起上訴，本院判決如左：
    主  文
原判決撤銷，發回臺灣高等法院。
    理  由
本件原判決認定上訴人甲○○基於概括犯意：(1)、於民國八十八年八月間某日，在台
北縣新莊市某玩具槍商店內購得仿貝瑞塔手槍（含彈匣）、仿四五手槍、仿迷你轉輪
手槍之玩具手槍各一把、槍管一支、改造四五手槍半成品一支、子彈半成品十六發，
及具有殺傷力之仿四五手槍子彈三發、仿九○手槍子彈四發、仿點三八手槍子彈六發
、仿迷你轉輪手槍子彈四發後，在其位於桃園縣龜山鄉○○街三十二號五樓住處，未
經許可，連續將上開玩具手槍之槍管車通或更換金屬槍管後，組裝成為可發射子彈具
有殺傷力之槍械。嗣於八十九年四月三十日下午二十一時許，在台北縣中和市○○路
一六六號一樓電梯口為警查獲，並起出上開具有殺傷力之改造手槍、子彈，及未具殺
傷力之槍管、改造四五手槍半成品各一支暨改造半成品子彈十六發。警方於同日二十
三時許，再轉往上訴人前揭住處起出其所有供改造槍械所用之電鑽一具、砂輪機一具
、砂輪片五片、鐵鎚二支、老虎鉗三支、鑽頭十支、剪刀一把、螺絲起子三把、扳手
一組及銅條一支。(2)、上訴人又於八十九年十二月三日，在台北縣新莊市重新橋附近
，向某林姓男子購得仿德製八釐米手槍及仿貝瑞塔手槍各一把後，即與蘇堂因（由檢
察官另案偵辦）共同在台北縣三峽鎮○○路九十八巷七十四弄工寮內進行改製，而為
警於同年月五日下午十九時許查獲，並起出已改造完成具殺傷力之仿德製八釐米手槍
及仿貝瑞塔手槍各一把（均含彈匣）、不具殺傷力之半成品槍管二支、子彈成品四發
、未裝底火子彈半成品三發、半成品彈殼四十五發、底火三排、工業用子彈一盒，及
上訴人所有供改造槍械所用之電鑽、鋸子、游標卡尺、手提電鑽各一支、砂輪機、小
砂輪機各一台、及鑽頭十支、砂輪片七片、老虎鉗二支、螺絲起子八支、鋸片一把、
銅條三支、手槍護木二片、瓦斯噴燈一個。(3)、上訴人又於同年十二月初，在台北縣
跳蚤市場購買仿烏茲衝鋒槍、仿德製八釐米手槍及仿四五手槍各一把（均含彈匣）後
，在台北縣新莊市○○路二一二巷四弄六號十一樓之一住處加以改造。嗣於九十年三
月三十一日凌晨一時許，為警在上址查獲，並起出具殺傷力之仿制式烏茲衝鋒槍、仿
德製八釐米手槍、改造四五手槍各一把（均含彈匣），及不具殺傷力之改造槍管二支
、半成品子彈二十八發、子彈一發、底火三百發、改造子彈彈頭九發、上訴人所有供
改造槍械所用銼刀二支、尖嘴鉗一支、十字起子一把、帶柄砂輪十六支、六角扳手二
支、砂紙二張、製圖一張等情。因而撤銷第一審判決，改判仍依想像競合犯關係從一
重論處上訴人共同連續未經許可，製造其他可發射子彈具有殺傷力之槍砲罪刑，固非
無見。
惟查：(一)、本件檢察官起訴意旨指上訴人涉犯槍砲彈藥刀械管制條例第十一條第一項
及「第十二條第一項」之罪，並認二罪犯意各別，構成要件不同，應予分論併罰。原
判決認上訴人係一行為而觸犯同條例第十一條第一項及「第十二條第四項」之罪，並
依想像競合犯之例，從一重論以同條例第十一條第一項之罪。是原審論罪之法條，與
檢察官所引應適用之法條未盡相同。原判決並未於理由內說明本件應否變更檢察官起
訴法條而為判決，亦未引用刑事訴訟法第三百條，以作為其依上述不同法條判決之依
據，自有判決不適用法則及理由欠備之違法。(二)、按槍砲彈藥刀械管制條例第十一條
第一項所稱之「其他可發射金屬或子彈具有殺傷力之各式槍砲」，係指除同條例第四
條第一項第一款具體列名之各款槍砲以外，其他具有可發射金屬或子彈之正常結構功
能，而對人體具有殺傷力之槍砲而言。原判決認定其事實欄(3)所查扣之「改造四五手
槍」一支，業經上訴人改造完成而為具有殺傷力之槍械。然依卷內內政部警政署刑事
警察局（下稱刑事警察局）鑑驗通知書記載，該手槍係仿 COLT 廠半自動手槍製造之
金屬玩具槍拆除槍管內之阻鐵改造而成，槍管係塑膠材質，該槍以打擊底火（藥）引
爆子彈內之火藥為發射動力，至於是否具殺傷力，參酌隨附之「槍枝殺傷力鑑驗說明
」。而依該「槍枝殺傷力鑑驗說明」所載，上述「改造四五手槍」並未經刑事警察局
實際試射鑑定，係由該局以同型同材質之槍枝裝填金屬子彈加以實驗，其最具威力之
發射動能可達每平方公分二十焦耳以上，足以穿入人體皮肉層。惟若槍管為塑膠材質
，於發射子彈時，由於子彈爆炸高壓，可能造成膛炸，其爆裂之碎片極易傷及持槍者
（見第一審卷第二五六頁、第二五七頁）。上開「改造四五手槍」之槍管既屬塑膠材
質，於發射子彈時，又極可能發生爆裂而傷及持槍者。則該槍是否具有擊發子彈之正
常結構及功能？能否控制子彈射擊方向？似非毫無疑義，本院前次發回意旨對此已加
以指明。原判決雖說明該槍經統案實驗結果，其發射動能可達每平方公分二十焦耳，
具有殺傷力云云。但並未進一步就該槍是否具有可發射金屬或子彈之正常結構功能，
以及何以能認為該槍已改造完成而屬上開條款所稱之「其他可發射金屬或子彈具有殺
傷力之各式槍砲」，加以剖析論敘明白，尚嫌理由欠備。(三)、按刑事審判採彈劾（訴
訟）主義，案件須經起訴、上訴等訴訟上之請求，法院始有審判之職權；所謂訴訟上
之請求，應依刑事訴訟法規定之程式為之，如僅以行政公文函請併案審理，尚不得認
為有訴之存在。查檢察官以上訴人涉嫌於八十九年九月初，將其所有之金屬、滑套、
槍管各一個、彈簧十支、鋼筆手槍二枝及鋼筆子彈五發，寄放於郭嘉宏住處屋頂之夾
層內等情，認上訴人涉犯未經許可製造手槍之主要組成零件罪嫌部分，係以行政公文
函請第一審法院併入繫屬中之本件論罪科刑部分之未經許可製造其他具殺傷力之槍砲
案件予以審判（見一審卷第七十一頁）。該項請求併辦之公函，非屬訴訟上之請求，
並無訴之存在。原審既認此部分之犯罪不能證明，即與已論罪科刑部分並無裁判上一
罪之不可分關係，自不應從實體上予以審判。乃原判決竟於理由欄第六段內載稱檢察
官請求併辦之上開部分，尚不能證明其犯罪，不另為無罪之諭知云云；而就此部分為
實體上之判決，依上說明，自有未經請求之事項而予以判決之違誤。上訴意旨雖未指
摘及此，然以上均係本院得依職權調查之事項，應認原判決仍有撤銷發回之原因。
據上論結，應依刑事訴訟法第三百九十七條、第四百零一條，判決如主文。
中      華      民      國    九十一    年      十      月    二十四    日
                              最高法院刑事第六庭
                                  審判長法官  吳  雄  銘
                                        法官  池  啟  明
                                        法官  石  木  欽
                                        法官  郭  毓  洲
                                        法官  吳  三  龍
      右正本證明與原本無異
                                              書  記  官
中      華      民      國    九十一    年      十      月    二十八    日
